臺灣高等法院高雄分院刑事判決　　　　100年度上易字第932號
上　訴　人　臺灣高雄地方法院檢察署檢察官
被　　　告　徐惠珍
上列上訴人因被告傷害案件，不服臺灣高雄地方法院100 年度易
字第816 號中華民國100 年8 月17日第一審判決（聲請簡易判決
處刑案號：臺灣地方法院檢察署99年度偵字第17543 號），提起
上訴，本院判決如下：
    主  文
上訴駁回。
    理  由
一、公訴意旨略以：被告徐惠珍於民國99年4 月1 日17時許，在
    高雄縣鳳山市（現改制為高雄市鳳山區○○○路15號前，與
    告訴人強力夫因債務糾紛發生爭執後遭告訴人拉住衣袖，情
    急之下，竟基於傷害之故意，張口咬住告訴人之左前臂，致
    告訴人受有左前臂裂傷之傷害，因認被告涉犯刑法第277 條
    第1 項之傷害罪嫌。
二、按不能證明被告犯罪者，應諭知無罪之判決，刑事訴訟法第
    301 條第1 項定有明文；又對於現在不法之侵害，而出於防
    衛自己或他人權利之行為，不罰。但防衛行為過當者，得減
    輕或免除其刑，刑法第23條亦有明文；再按刑法上之防衛行
    為，祇以基於排除現在不法之侵害而不超越必要之程度為已
    足，不以出於不得已之行為為條件（最高法院著有26年渝上
    字第1520號判例可參），刑法上之防衛行為，祇以基於排除
    現在不法之侵害為已足，防衛過當，指防衛行為超越必要之
    程度而言，防衛行為是否超越必要之程度，須就實施之情節
    而為判斷，即應就不法侵害者之攻擊方法與其緩急情勢，由
    客觀上審察防衛權利者之反擊行為，是否出於必要以定之（
    最高法院63年台上字第2104號判例意旨參照）。
三、證據能力：
    後述關於證人於審判外之陳述及卷附書證而屬於傳聞證據等
    部分，檢察官、被告各於本院審理或準備程序時對於上開證
    據均知係屬傳聞證據，而就此證據能力均表示無意見，即同
    意作為證據，且本院認為以之作為本案認定之證據，均與待
    證事實具有關聯性，且無證據證明此等證詞有何非出於任意
    性，或書證有何遭變造或偽造情事，作為本案之證據亦屬適
    當，依刑事訴訟法第159 條之5 第1 項規定，自得為證據。
四、公訴意旨認被告徐惠珍涉犯上開傷害罪嫌，係以被告之供述
    ，告訴人強力夫之告訴，大東醫院診斷證明書、照片1 張等
    情為據。然訊據被告固坦承有於公訴意旨所載時、地，咬傷
    告訴人手臂等情，惟否認有何被訴傷害犯行，辯稱：是告訴
    人到伊公司找伊，告訴人之後在路上強拉著伊不放手，且拉
    掉伊衣服一個鈕釦，伊在情急之下才咬告訴人手臂，伊係正
    當防衛等語。
五、經查：
(一)、被告徐惠珍於公訴意旨（即聲請簡易判決處刑意旨）所載時
    、地咬告訴人強力夫左前臂，造成告訴人左前臂裂傷等情，
    業據被告於偵查、原審坦承：伊確實有咬告訴人等語不諱（
    見偵卷第13頁、簡字卷第27頁、審易卷第14頁、原審卷第90
    頁正面），並經證人即告訴人強力夫於偵查證述（見偵卷第
    37頁），復據證人即警員許宴誌於偵查證稱：「（強力夫到
    你們派出所時手部有無受傷？）有，但是沒有血流不止的現
    象．．．」等語（見偵卷第13頁），且告訴人受有左前臂裂
    傷，亦有告訴人所提出之大東醫院99年4 月1 日診斷證明書
    1 紙（見偵卷第3 頁）、照片1 張（見偵卷第32頁下方照片
    ）附卷可憑。是被告確有於公訴意旨所載時、地咬傷告訴人
    左前臂之事實，固堪認定。
(二)、被告徐惠珍所辯上情，核與證人即告訴人強力夫於偵查證稱
    ：伊有拉著被告不讓她離開，因為她每次都逃掉。那天被告
    從辦公室一直跑出來，所以伊就把她抓住，結果就被她咬了
    一下，被告是因為伊抓住她，她情急之下就咬伊等情（見偵
    卷第15、37頁）大致相符。又於99年4 月1 日17時許，告訴
    人在被告國泰人壽辦公室先與被告發生爭執，被告旋即離開
    其辦公室，欲步行至鳳崗派出所報案，迨被告步行至高雄縣
    鳳山市（現改制為高雄市鳳山區○○○路23號時，告訴人為
    阻止被告離去，竟基於妨害人行使權利之強制犯意，拉扯被
    告之衣服，將被告拖往經武路15號，被告衣服之鈕釦因而遭
    扯落，妨害被告離去之權利等事實，及告訴人因上開強制行
    為而遭原審法院另案判處強制罪有期徒刑5 月（原審法院10
    0 年度易字第245 號判決後，現由本院另案「100 年度上易
    字第562 號」審理中，有原審法院100 年度易字第245 號判
    決1 份在卷可稽（見另案原審影印卷第117 至125 頁）。另
    以告訴人為成年男子，體型壯碩，而被告為女子，且前於本
    案發生前10日即99年3 月22日亦曾遭告訴人徒手拉扯手臂及
    衣袖，妨礙被告離去之權利等情，有監視器翻拍照片（見另
    案99年度偵字第17552 號影印卷第46、48頁）、原審法院10
    0 年度易字第245 號判決可佐（見另案原審影印卷第117 至
    125 頁）；再參以告訴人因與被告前夫蔡斌成有債務糾紛，
    曾先後多次對被告為不法侵害行為（詳見上開原審判決所載
    ）。故由被告被訴本案情節以觀，被告於公訴意旨所載時、
    地，因遭受告訴人以手拉住衣袖及拖行之「現在」、「不法
    」之侵害時，被告一時情急，為求掙脫而咬傷告訴人之手臂
    ，自屬防衛自己權利所為之行使正當防衛權之行為。復觀之
    告訴人所受左前臂裂傷之傷害，受傷處僅1 處，且傷勢尚非
    嚴重，另被告於告訴人放手後，亦未再積極為其他攻擊告訴
    人之行為，足認被告所為確係出於正當防衛意思，且上開防
    衛之手段未超越必要程度，並無過當。從而，被告上開所辯
    「伊為正當防衛才咬告訴人」，認與上開事證相符，自堪採
    信。
六、綜上所述，被告徐惠珍固有於公訴意旨所載時、地咬告訴人
    強力夫左前臂，造成告訴人左前臂裂傷之事實，然造成告訴
    人受有前述傷害之原因，係被告對告訴人現在不法侵害所為
    之防衛行為，且未逾越必要程度，而屬不罰行為。此外，復
    查無其他證據足資證明被告並非基於正當防衛（如互毆）之
    意，或有過當防衛之行為，原審因而以不能證明被告犯罪，
    而為被告無罪之諭知，核無違誤。
七、原審檢察官循告訴人強力夫具狀請求上訴意旨略以：「告訴
    人與被告徐惠珍之前夫蔡斌成有債務糾紛，且雙方先前有多
    個案件在法院訴訟中，已素有閒隙，被告張口咬住告訴人致
    告訴人受有左前臂裂傷之行為，是否係出於正當防衛之意思
    ？且依鳳崗派出所警員許宴誌於查訪目擊者王陳幸之報告，
    證人王陳幸表示有看到一對男女在拉扯等語，此種雙方難分
    難解之拉扯，是否存有防衛意思？依臺灣高等法院97年度上
    易字第1160號判決意旨，應認為不得主張正當防衛。即便認
    為被告得主張正當防衛，且被告為女性，然而告訴人雖為成
    年男性，但是兩造之體型並非告訴人遠大於被告之情形，甚
    至告訴人之體型還較瘦小，且告訴人已年近70歲，被告行為
    時才55歲，依雙方年齡及身材上之差距，被告當可以推開或
    其他較輕微之方式來阻止告訴人之行為，被告卻以咬傷告訴
    人之方式為之，被告咬傷告訴人之行為是否有過當之情形？
    又告訴人以其阻止被告離開之行為是否構成現在不法之侵害
    ，應由原審依照卷內證據以自由心證自為判斷，而不應直接
    依原審另案（100 年度易字第245 號）判決所認定之事實為
    斷，且被告之行為非一時情急，無所謂之防衛意思，另被告
    上衣之所以脫線掉釦，並非告訴人使用暴力，是被告之行為
    不構成正當防衛」等語，然查公訴人並未提出積極證據證明
    被告與告訴人於公訴意旨所載時、地，有何互毆、拉扯之相
    互傷害事實，自與上訴意旨所舉之「臺灣高等法院97年度上
    易字第1160號」判決事實未合，自難採為對被告不利之認定
    ；又原審係依據上開卷附事證，參酌被告與告訴人之體型，
    雙方所述案發經過、原因，及被告於案發前曾遭受告訴人多
    次強制犯行之事實等，並非逕以原審另案（100 年度易字第
    245 號）判決所認定之事實為斷，即原審已就不法侵害者（
    告訴人）之攻擊方法與其緩急情勢，由客觀上審察防衛權利
    者（被告）之反擊行為，而認被告張口咬傷告訴人手臂行為
    ，係出於必要之正當防衛行為。經核原審上開採證認事用法
    ，並無不合，亦無違反經驗、論理法則情形。從而，本件上
    訴意旨所執前詞，指摘原判決不當，為無理由，上訴應予駁
    回。
八、被告徐惠珍於100 年10月3 日本院準備程序後業已收受本院
    審判期日之審理傳票，卻未於100 年11月8 日本院審判期日
    到庭，此有本院送達證書、臺灣高等法院前案案件異動查證
    作業、本院刑事報到單在卷足佐（見本院卷第50、52、53頁
    ），則被告經合法傳喚，無正當理由，於本院審判期日不到
    庭，依據刑事訴訟法第371 條規定，不待其陳述，逕行判決
    。
據上論斷，應依刑事訴訟法第368 條、第371 條，判決如主文。
本案經檢察官呂建昌到庭執行職務。
中    華    民    國   100    年    11    月    22    日
              刑事第三庭    審判長法  官  張意聰
                                  法  官  簡志瑩
                                  法  官  吳進寶
以上正本證明與原本無異。
本件判決不得上訴。
中    華    民    國   100    年    11    月    22    日
                                  書記官  王秋淑